【裁判字號】    99,上訴,565
【裁判日期】    990823
【裁判案由】    違反槍砲彈藥刀械管制條例
【裁判全文】
臺灣高等法院臺南分院刑事判決         99年度上訴字第565號
上訴人即被告  丙○○
選任辯護人  蔡文斌律師
            王建強律師
            王盛鐸律師
上列上訴人即被告因違反槍砲彈藥刀械管制條例案件，不服臺灣
臺南地方法院98年度訴字第1476號中華民國99年4月28日第一審
判決（起訴案號：臺灣臺南地方法院檢察署98年度調偵字第962
、963號），提起上訴，本院判決如下：
    主  文
上訴駁回。
    事  實
一、丙○○明知其他可發射金屬具有殺傷力之土製空氣槍屬槍砲
    彈藥刀械管制條例所列管，非經主管機關之許可，不得持有
    ，然因家中老鼠肆患，欲購買具有殺傷力之土製空氣槍用以
    射殺家內肆患之老鼠，而於民國97年9月間某日，在臺南縣
    歸仁鄉○○路○段550號「昇弘科技3C家電」，以新臺幣（下
    同）2,000元，購得具有殺傷力之土製空氣槍1支（槍枝管制
    編號：0000000000號）及可供該土製空氣槍使用之鋼珠約60
    餘顆後，未經許可，非法持有之。平日則用以射殺家中老鼠
    。嗣丙○○與乙○○、甲○○於97年10月23日晚上10時50分
    許，在臺南縣歸仁鄉○○村○○路591巷26號前（原判決誤
    載為16號），因乙○○質問丙○○為何對其母親大小聲，雙
    方引發口角，丙○○明知上開土製空氣槍具有殺傷力，竟仍
    基於傷害之犯意，持該土製空氣槍朝乙○○、甲○○射擊，
    致乙○○受有前胸擦傷、後背擦傷及右手擦傷等傷害；甲○○則受有頭皮異物穿刺傷（鋼珠）、右前臂異物穿刺傷（鋼
    珠）等傷害（傷害罪部分，業經乙○○、甲○○撤回告訴，
    另經檢察官為不起訴處分）。警方據報後前往現場處理，因
    而查獲，並扣得丙○○所有之土製空氣槍1支及鋼珠8顆。
二、案經臺南縣警察局歸仁分局報請臺灣臺南地方法院檢察署檢
    察官偵查後起訴。
    理  由
一、按被告以外之人於審判外之陳述，雖不符前四條之規定，而
    經當事人於審判程式同意作為證據，法院審酌該言詞陳述或
    書面陳述作成時之情況，認為適當者，亦得為證據；當事人
    、代理人或辯護人於法院調查證據時，知有第159條第1項不
    得為證據之情形，而未於言詞辯論終結前聲明異議者，視為
    有前項之同意，刑事訴訟法第159條之5定有明文。查本判決
    所引用之供述證據，業據檢察官及被告於審理程序時均不爭
    執證據能力，迄至言詞辯論終結前，亦未主張有刑事訴訟法
    第159條第1項不得為證據之情形，本院審酌該等證據作成時
    之情狀，並無違法或不當等情形，認為以之作為本案之證據
    亦屬適當，依上開規定，自具有證據能力。另其餘非供述證
    據亦均經法定程序取得，無不得為證據之情形，自均有證據
    能力。
二、訊據被告丙○○固坦承於前開時地向臺南縣歸仁鄉○○路○
    段550號「昇弘科技3C家電」，以2,000元購得具有殺傷力之
    土製空氣槍1支（槍枝管制編號：0000000000號）予以持有
    等情不諱，惟矢口否認有未經許可持有具有殺傷力空氣槍之
    故意犯行，並辯稱：其信任「昇弘科技3C家電」老闆始購買
    上開土製空氣槍，實不知該土製空氣槍具有殺傷力云云。
  (一)按槍砲彈藥刀械管制條例第8條所稱「可發射金屬或子彈具
    有殺傷力之各式槍砲」，係指具有適於發射金屬或子彈之正
    常結構與功能，而對人體具有殺傷力者而言。是以判斷是否
    屬於該條所稱之槍砲，應以該槍砲是否具有適於發射金屬或
    子彈之正常結構功能，以及其是否具有殺傷力，此二項要件
    予以認定之（最高法院91年度台上字第2928號、96年度台上
    字第5110號判決意旨參照）。被告持扣案槍枝射擊被害人乙○○、甲○○，致乙○○受有前胸擦傷、後背擦傷及右手擦
    傷之傷害；甲○○則受有頭皮異物穿刺傷（鋼珠）、右前臂
    異物穿刺傷（鋼珠）之傷害。而被害人甲○○遭被告射擊受
    傷後，鋼珠仍遺留於頭皮及右前臂內，經送醫診治，除先移
    除頭皮內鋼珠予以縫合外，右前臂內之鋼珠因射入較深，甚
    且須進行麻醉後手術取出等情，已據證人即被害人乙○○、
    甲○○於偵查中證述在卷可按，並有臺南市立醫院所出具之
    乙○○、甲○○診斷證明書各1紙（見警卷第28、29頁），
    證人乙○○、甲○○受傷照片在卷可憑（見警卷第31-33頁
    ）。扣案槍枝經臺南縣警察局進行試射鑑定，試射結果鋼珠
    「完全貫穿」警政署核發之規格鋁片，有臺南縣警察局氣體
    動力式槍枝（空氣槍）動能初篩報告表（警卷第39頁）在卷
    可稽（警卷第39頁），顯見扣案槍枝具有發射金屬鋼珠之正
    常之結構功能。又被告持以射擊被害人，鋼珠竟射入被害人
    甲○○頭皮及右前臂內，甲○○右前臂內之鋼珠甚且須先施
    行麻醉後，方能開刀取出，扣案槍枝對於人體顯具有殺傷力
    ，顯可認定。選任辯護人聲請再將扣案槍枝及金屬彈丸送請
    法務部調查局進行殺傷力有無之鑑定，核無必要性。
  (二)本件扣案具有殺傷力之槍枝屬土製槍砲，因認屬其他可發射
    金屬具有殺傷力之槍枝，此有內政部98年12月23日內授警字
    第0980872263號函文附卷足參（見原審卷第41-42頁）。
  (三)被告雖辯稱其信任「昇弘科技3C家電」，始購買上開土製空
    氣槍，實不知該土製空氣槍具有殺傷力云云。惟扣案槍枝具
    有殺傷力，已如前述。且被告於原審審理中到庭供稱：我購
    買本案槍枝的目的是要打死門前的老鼠，因為門前的老鼠數
    量很多且咬壞我的門窗，實際上真的可以射死老鼠，如果是
    裝塑膠子彈，是沒有辦法打死老鼠，但是我的槍是裝鋼珠，
    才可以打死老鼠等語（見原審卷第83頁背面、第86頁正面）
    ，顯見被告在主觀上，即意在購買具殺傷力之槍枝；又被告
    自購得扣案之土製空氣槍之後曾以該槍枝射殺老鼠，且確能
    將老鼠打死，以此種可穿越動物皮膚層，造成動物死亡之威
    力，衡諸一般人之經驗，均足以認為該土製空氣槍應具有殺
    傷力，可認被告主觀上對其非法持有具殺傷力之土製空氣槍
    有所認知。再者，被告係因與證人乙○○、甲○○發生爭執
    ，憤而取出扣案槍枝射擊，此為被告所不否認，並與證人乙○○、甲○○證述之內容相符，參以被告於原審審理時復供
    稱：我拿裝有鋼珠之槍枝射擊證人是要讓他們受傷。我知道
    拿扣案之槍彈射擊證人，證人是會受傷的，因為那支槍我常
    常拿來打老鼠，老鼠會死掉，所以我知道拿來打人，人會受
    傷等語（見原審卷第87頁正面），益徵被告主觀上對於扣案
    之土製空氣槍已達到能傷害人體之程度，自應知之甚詳，否
    則豈會於與證人乙○○、甲○○發生爭執，憤而取出裝有鋼
    珠扣案之土製空氣槍朝證人乙○○、甲○○欲使該2人受傷
    。衡以被告為一成年男子，且自承於服役期間擔任野戰士官
    班班長，並配戴45手槍及M16步槍等情（見原審卷第87頁正
    面），對於槍枝是否具有殺傷力，當有一定之認識。且依一
    般社會經驗，具有殺力之土製空氣槍係經政府管制而不得持
    有等情，應知之甚稔。故被告辯稱不知扣案之土製空氣槍有
    殺傷力云云，洵無可採。
  (四)至被告於原審另辯稱：且伊配有協勤證，可以配戴玩具槍云
    云，然本件扣案槍枝具有殺傷力，已如前述，即非被告所稱
    之玩具槍枝。況原審將被告提出之協勤證函詢核發單位中華
    民國聯防救援協會，其函覆：協勤宗旨為協助警方維護治安
    及參與各類救災。本會並無權賦予任何協勤隊員攜帶具有殺
    傷力之槍械。且被告提出之協勤證有效期限僅至90年12月止
    ，舊證件及會員資格已失效等語，此有該會99年2月24日警
    聯總（宏）第990224號函文附卷足參（見原審卷第70頁），
    其所辯並不足採。再被告原審之選任辯護人辯稱：被告同一
    時間亦有購買其他槍枝，但該支槍枝經另案件鑑定並不具殺
    傷力，故本案被告持有之槍枝亦不具殺傷力，且如果被告持
    有槍枝具有殺傷力朝人射擊，則被告即有殺人之意圖，但檢
    察官亦未就殺人未遂罪起訴云云。然每支槍枝之製造目的、
    手法、過程不同，本來就會影響射擊動能，故鑑定單位需將
    每支槍枝測試最大發射速度，以便計算其動能，倘個案之槍
    枝射擊未達足以穿入人體皮肉層動能，即不認為該槍枝具有
    殺傷力，而不該當持有具有殺傷力之槍砲罪，反之，即成立
    該罪，辯護人所稱之前案即因鑑定單位未測試槍枝最大發射
    速度、計算其動能，故認非屬槍砲彈藥刀械管制條例所稱之
    槍砲，而為不起訴處分，此有臺灣臺南地方法院檢察署檢察
    官98年度調偵字第490號不起訴處分在卷足參，與本案自無
    關連。再者，本案被告持有該具有殺傷力之扣案槍枝朝證人
    乙○○、甲○○射擊係基於傷害之犯意亦如前述，扣案槍枝
    具有殺傷力與被告持有該槍枝朝人射擊有殺人之意圖並無絕
    然之關係，仍需佐以其他事證，辯護人上開辯解均屬誤解，
    並不足採。
  (五)綜上所述，被告明知上開槍枝具有殺傷力情況下，竟加以購
    買，自難認無未經許可持有具有殺傷力土製空氣槍之故意，
    是被告未經許可，於前開時、地向「昇弘科技3C家電」購得
    具有殺傷力之土製空氣槍1支（槍枝管制編號0000000000號
    ）並加以持有，事證明確，犯行堪以認定。
三、被告行為後，槍砲彈藥刀械管制條例固於97年11月26日、98
    年5月27日修正公布部分條文，然被告所犯為未經許可無故
    持有其他可發射金屬具有殺傷力之槍枝罪，惟其持有之繼續
    ，為行為之繼續，亦即一經持有手槍，罪已成立，但其完結
    須繼續至持有行為終了時為止。其間法律縱有變更，然其行
    為既繼續實施至新法施行以後，即與犯罪後法律有變更之情
    形不同，不生新舊法比較適用之問題。（最高法院95年度臺
    上字第2250號判決參照）。故核被告所為，係犯槍砲彈藥刀
    械管制條例第8條第4項無故持有其他可發射金屬具有殺傷力
    之槍枝罪。
四、原審以被告丙○○犯罪事證明確，應予依法論科。審酌具有
    殺傷力之土製空氣槍係屬危險之物品，非經主管機關許可，
    當不得擅自持有，被告漠視法令，非法持有具有殺傷力之土
    製空氣槍，對社會治安、秩序有一定之危害，暨考量其所持
    有槍枝之數量、犯罪之動機、目的、手段、素行、生活狀況
    、智識程度，及其於警詢、偵查、審理中均否認犯行，態度
    不佳，惟傷害證人乙○○、甲○○2人部分，業經2人撤回告
    訴等一切情狀後，復斟酌被告所犯槍砲彈藥刀械管制條例第
    8條第4項之罪，其法定刑為3年以上10年以下有期徒刑，併
    科新臺幣7百萬元以下罰金，惟本件被告本來購買目的係為
    供射擊老鼠之用，並未經許可而持有之，所生危害較低，倘
    科以法定最低本刑，猶嫌過苛，衡其犯罪情狀，尚有可憫恕
    之處，爰依刑法第59條規定，酌量減輕其刑。再適用槍砲彈
    藥刀械管制條例第8條第4項，刑法第11條前段、第59條、第
    42條第3項前段等規定，量處被告有期徒刑2年，併科罰金新
    臺幣6萬元，並就罰金部分諭知罰金易服勞役之折算標準。
    另敘明扣案之其他可發射金屬具有殺傷力之槍枝1支（槍枝
    管制編號槍枝管制編號：0000000000號，含彈匣1個），係
    屬違禁物，應依刑法第38條第1項第1款之規定宣告沒收；另
    扣案之金屬彈丸8顆，為被告所有供上開槍枝配備使用，而
    為本件犯罪所用之物，爰依刑法第38條第1項第2款規定沒收
    之。至其餘彈丸均已射擊完畢，此經被告供述在卷（見原審
    卷第86頁），爰不另為沒收之諭知等語。經核原判決認定事
    實、適用法律及量刑，均為妥適。且原判決已依刑法第59條
    酌減被告之刑，量刑上並未違反大法官會議釋字第669號解
    釋意旨。被告上訴意旨猶執前詞，指摘原判決不當，為無理
    由，應予駁回。至被告選任辯護人以被告因罹患「強迫症」
    ，並提出財團法人奇美醫院台南分院診斷證明書為證（本院
    卷第50頁），請求對被告諭知緩刑之宣告。本院審酌被告僅
    因乙○○質問被告丙○○為何對其母親大小聲，雙方引發爭
    執，即持扣案具有殺傷力槍枝朝被害人射擊，除造成被害人
    因而受傷外，並危害社會治安；且本件事故發生後，被告復
    於98年2月11日19時許及同日21時許，再度與鄰居方宏杰因
    細故發生口角後互毆成傷，嗣後雖經方宏杰撤回告訴，經檢
    察官以98年度偵字第4096號為不起訴處分確定，有臺灣高等
    法院被告前案紀錄表在卷可稽。查被告於本件持槍射擊被害
    人後，再與鄰居因細故發生爭執後互毆，顯難期以緩刑宣告
    而策其自新。被告雖罹有強迫症，依被告選任辯護人所提出
    「維基百科」之定義：「強迫症是一種神經官能症，是焦慮
    症的一種。患者總是被一種強迫思維所困擾，反覆出現強迫
    觀念及強迫行為。患者自知力完好，知道這樣是沒必要的，
    甚至很痛苦，卻無法擺脫。」典型症狀是「帶有強迫性的行
    為」，例如不斷地洗手、反覆檢查門鎖、計數、祈禱。患者
    也可以出現強迫觀念（如強迫性回憶、強迫性、強迫性聯想
    、強迫性竭慮），或強迫行為與強迫觀念同時出現。患者的
    自我內省能力完好，患者可以很理性的感覺到強迫行為與強
    迫觀念是沒有必要的，但又不能用自己的意志加以克服。這
    是一種很典型的自我內心衝突症狀，由於這種強迫行為與強
    迫觀念的存在，有時會使患者的情感出現明顯的焦慮」（本
    院卷第51頁）。顯見強迫症僅在患者內心產生衝突而形成的
    焦慮性情感行為。與被告因細故與人爭執進而衍生之暴力攻
    擊行為顯然並無關聯，尚難據以為緩刑宣告之審酌依據，併
    為敘明。
據上論結，應依刑事訴訟法第368條，判決如主文。
本案經檢察官劉欽銘到庭執行職務。
中    華    民    國    99    年    8     月    23    日
                  刑事第六庭    審判長法  官  董武全
                                      法  官  賴純慧
                                      法  官  林英志
以上正本證明與原本無異。
如不服本判決應於收受送達後10日內向本院提出上訴書狀，其未
敘述上訴理由者，並得於提起上訴後10日內向本院補提理由書（
均須按他造當事人之人數附繕本）「切勿逕送上級法院」。
                                      書記官  魏安里
中    華    民    國    99    年    8     月    23    日
附錄本案論罪科刑法條全文：
槍砲彈藥刀械管制條例第8條第4項
未經許可，持有、寄藏或意圖販賣而陳列第1項所列槍枝者，處3
年以上10年以下有期徒刑，併科新臺幣700萬元以下罰金。

司法院資訊處製作；財團法人民間司法改革基金會備份。
